【裁判字號】    98,台上,1649
【裁判日期】    980903
【裁判案由】    給付租金
【裁判全文】
最高法院民事判決            九十八年度台上字第一六四九號
上  訴  人  乙 ○ ○（許謹得之承受訴訟人）
            甲    ○（許謹得之承受訴訟人）
            丙 ○ ○（許謹得之承受訴訟人）
            丁 ○ ○（許謹得之承受訴訟人）
            戊 ○ ○（許謹得之承受訴訟人）
            己 ○ ○（許謹得之承受訴訟人）
            庚 ○ ○
            辛 ○ ○
共      同
訴訟代理人  黃 麗 蓉律師
被 上訴 人  大安工研食品工廠股份有限公司
法定代理人  壬 ○ ○
            癸○○○
訴訟代理人  王 桂 樹律師
上列當事人間請求給付租金事件，上訴人對於中華民國九十七年
四月二十九日台灣高等法院第二審更審判決（九十六年度重上更
(一)字第一一九號），提起上訴，本院判決如下：
    主  文
上訴駁回。
第三審訴訟費用由上訴人負擔。
    理  由
本件上訴人主張：伊等之被繼承人許萬得於民國四十年間向財政
部國有財產局（下稱國有財產局）購買坐落台北市○○段○○段
（重劃前為台北市○○○段）四三二、四三三、四三三之一及四
三六至四四○地號土地（下稱系爭土地），在其上蓋建廠房，一
併提供其創設之被上訴人公司使用，但雙方並未成立使用借貸契
約。嗣許萬得於六十五年十二月三十一日死亡，因系爭土地迄未
辦理所有權移轉登記，其繼承人即上訴人庚○○、辛○○及原第
一審共同原告許謹得（九十三年五月間死亡，繼承人為上訴人乙
○○以次六人，下稱乙○○等六人）等六兄弟（下稱庚○○等六
人），及姐妹江許好等七人乃共同繼承對該土地之使用收益權，
並協議由庚○○等六人繼承取得該權利。再由庚○○等六人（其
中許侯進、許侯才、許澄清兼被上訴人之董事）於七十五年七月
十四日協議將系爭土地之權利出租予被上訴人。故伊等如應繼受
許萬得與被上訴人間之使用借貸關係，亦可認定於協議時已對被
上訴人為終止使用借貸契約之意思表示，被上訴人自斯時起占用
系爭土地即欠缺法律上之原因而受有相當於租金之利益。爰依不
當得利之法律關係，以「備位」聲明，求為命被上訴人給付乙○
○等六人及庚○○、辛○○自八十二年七月一日起至八十七年六
月三十日止共五年之不當得利各新台幣（下同）七百三十七萬三
千零四元，及自八十九年（原判決誤載為八十八年）八月三十日
（八十九年八月二十一日更正書狀繕本送達之日）起加付法定遲
延利息。並於原審擴張（追加）請求被上訴人「再給付」乙○○
等六人及庚○○、辛○○自八十九年五月一日起至九十四年四月
三十日止相當於租金之不當得利，各八百九十萬五千三百十六元
，並均自九十四年五月二十八日起（追加書狀繕本送達翌日）加
付法定遲延利息之判決（上訴人之「先位」聲明及超過前述備位
聲明之請求，均遭敗訴判決確定，不在本院審理範圍）。
被上訴人則以：兩造既均不爭執系爭土地係由許萬得無償提供伊
使用之事實，即見雙方已成立未定期限之使用借貸關係。在伊營
運使用廠房之借貸目的未達成前，許萬得及其繼承人如無法定終
止事由而得為終止之意思表示，該關係自仍有效存在，難謂伊係
無權占用系爭土地等語，資為抗辯。
原審斟酌全辯論意旨及調查證據之結果，以：上訴人之被繼承人
許萬得於四十年間向國有財產局購買系爭土地，雖因罹於時效無
法為所有權移轉登記，現尚登記為中華民國所有，然其擁有使用
權，並提供予被上訴人使用。迨許萬得於六十五年十二月三十一
日死亡後，被上訴人仍繼續使用系爭土地迄今，為兩造不爭執之
事實。而系爭土地係由許萬得無償提供予被上訴人使用，被上訴
人與許萬得間有借貸關係存在等情，既為上訴人於第一審及原審
所不爭執，其嗣後再主張該部分自認與事實不符，又未證明有何
不符之情事，或經被上訴人同意其撤銷，則上訴人之撤銷自認，
即屬無據。又許萬得將系爭土地借與被上訴人之同時，其亦為被
上訴人之負責人，固屬雙方代理行為，惟此無償借貸行為係有利
於被上訴人，被上訴人因此得以使用系爭土地，參酌民法第一百
七十條第一項、公司法第二百二十三條之規定，其加以許諾或承
認而指為雙方借貸契約對其發生效力，自屬有理。是以關於系爭
土地使用借貸之權利義務關係，於許萬得死亡後，當然屬於其遺
產之一部分。而許萬得之繼承人已於七十五年七月十四日簽立協
議書分割遺產，將該部分遺產分歸庚○○等六人共有，應有部分
各六分之一。有協議書、及江許好等人之陳訴書、遺囑見證書、
同意書等件可稽。上訴人雖主張庚○○等六人簽訂協議書出租系
爭土地予被上訴人時，同時有對其為終止使用借貸契約之表示，
且為在場之被上訴人公司法定代理人許侯才及董事許侯進、許澄
清（下稱許侯才三人）所瞭解，對被上訴人已生效力云云。然審
酌該協議書之內容，均僅就許萬得之各項遺產進行分配，最後並
由六兄弟及七姐妹個人簽名，均無表明其等係代表公司（被上訴
人）身分而為之記載，足認許侯才三人在協議書上「六兄弟簽字
」欄簽名係本於私人身分所為，而非代表被上訴人之董事長或董
事身分簽名。則被上訴人既非協議書之當事人，縱協議書內第（
五）項記載「先父（許萬得）生前購置之大安十二甲二○○號…
…土地，在未取得所有權狀前，由工研公司（被上訴人）向六兄
弟租用，租用條件完全依照目前工研公司向土地銀行之另一批約
八百坪土地條件（本年度每月租金約……），租金三分之二，每
月月底直接分別付予六兄弟，租金之其他三分之一，以六兄弟名
義共同存入銀行……」等內容，仍難認庚○○等六人有對被上訴
人為終止使用借貸、或被上訴人已接受該六人所為終止使用借貸
契約之意思表示。上訴人之前述主張，自不足取。被上訴人本於
兩造間迄仍存在之使用借貸契約，使用系爭土地，即非無法律上
之原因，上訴人請求被上訴人給付相當於租金之不當得利，尚屬
無據。從而，上訴人以「備位」聲明，依不當得利之法律關係，
請求被上訴人給付上訴人乙○○等六人、及上訴人庚○○、辛○
○各七百三十七萬三千零四元之本息，暨擴張請求被上訴人再給
付其等各八百九十萬五千三百十六元之本息，均屬無理。為原審
心證之所由得，並說明兩造其餘攻擊防禦方法無庸逐一論述之理
由，因而就該七百三十七萬三千零四元本息部分，廢棄第一審所
為上訴人勝訴之判決，改判駁回其訴，及駁回上訴人於原審提起
之擴張之訴，經核於法洵無違誤。查上訴人於第一審及原審迭次
對被上訴人辯稱其就系爭土地與許萬得間有無償使用借貸之事實
均不爭執（一審卷第二宗六二頁，原審重上字卷六七至六九頁、
一二七頁、一八三頁，原審重上更(一)字卷六九頁）。嗣上訴人雖
翻異否認前情，主張被上訴人於庚○○等六人協議出租系爭土地
後，曾支付部分租金及提撥金額作為給付租金之準備，足證被上
訴人已以具體行為，事後承認該協議，而有終止使用借貸之意思
表示，故兩造間已無使用借貸契約云云，並提出協議書、訴外人
許嘉欽、許嘉隆、許嘉坡共同簽發華南商業銀行新生分行面額六
十萬八千五百二十元之支票（下稱系爭支票）、土地租金草案、
八十六年八月十六日股東常會議事錄（下稱議事錄）、兄弟基金
分配草案（下稱基金草案）、國產基金回存本利明細（下稱國產
基金明細）及舉出證人許侯才、許金春為證。惟第一審已斟酌上
開協議書、土地租金草案、議事錄及證人許侯才之證述內容，認
定兩造間無租賃關係，因而就上訴人「先位」之訴，本於租賃關
係，請求被上訴人給付租金部分，為其敗訴之判決確定，上訴人
仍持各該證據，再為爭執，顯無可取。至基金草案、國產基金明
細，均未經被上訴人在其上簽認（一審卷第一宗二九頁、原審重
上更(一)字卷八四頁）。系爭支票（原審重上更(一)字卷一三九頁）
則僅能證明該支票為許嘉欽等人所簽發。而證人許金春係證述國
產基金為上訴人三大股東自己集資向土地銀行購買土地之內容（
同上卷一八三至一八五頁），核均與被上訴人無涉。不能證明被
上訴人有同意支付租金或有承認終止無償使用借貸契約之意思表
示。縱原審就此未予論斷，但於判決結果並無影響，依民事訴訟
法第四百七十七條之一之規定，原判決仍應予維持。上訴意旨，
猶就原審取捨證據、認定事實及解釋契約之職權行使，指摘原判
決不當，求予廢棄，非有理由。
據上論結，本件上訴為無理由。依民事訴訟法第四百八十一條、
第四百四十九條第一項、第七十八條，判決如主文。
中    華    民    國  九十八  年    九    月    三    日
                      最高法院民事第三庭
                          審判長法官  蘇  茂  秋
                                法官  陳  碧  玉
                                法官  王  仁  貴
                                法官  張  宗  權
                                法官  葉  勝  利
      本件正本證明與原本無異
                                      書  記  官
中    華    民    國  九十八  年    九    月   十五   日
                                                Ａ


司法院資訊處製作；財團法人民間司法改革基金會備份。
